【裁判字號】    90,訴緝,124
【裁判日期】    901102
【裁判案由】    懲治走私條例等
【裁判全文】
臺灣高雄地方法院刑事判決                          九十年度訴緝字第一二四號
    公  訴  人  臺灣高雄地方法院檢察署檢察官
    被      告  甲○○
右列被告因違反懲治走私條例案件，經檢察官提起公訴（八十八年度偵字第二五八七
七號），本院判決如左：
    主  文
甲○○共同私運管制物品進口逾公告數額，處有期徒刑參月，緩刑貳年。
    事  實
一、甲○○係高雄籍「金長成號」漁船大副，陳正昇為船長，潘邦雄係該漁船輪機長
    ，盧宗教、邱德誠、范文慶、陳俊吉均為船員（後六人均已審結），七人於民國
    八十八年九月四日十六時許，駕駛「金長成號」自高雄港第一港口報關出海，前
    往臺灣海峽捕漁作業，惟漁獲狀況不理想，該七人均明知非經主管機關許可，不
    得將船舶航行至大陸地區，且自大陸地區私運物品進入台灣地區，以私運物品進
    口論，而其所私運之物品以管制物品論。竟共同基於違反台灣與大陸人民關係條
例並與不知名之大陸人民共同基於違反懲治走私條例之犯意連絡，於八十八年九
    月二十九日，未經許可，即共同前往北緯二十三度四十三分、東經一一七度點三
    十二分大陸東山港，並於當日十八時許，於該港內，以美金三千二百元之代價，
    向一艘大陸籍「閩１０３５號」漁船購得如附表所示之漁貨一批並私運回台販售
    圖利。嗣於八十八年十月三日上午十時許，行抵高雄港務警察所第一港口分駐所
    時，當場為警查獲，並自船上扣得上開私運之漁貨（已為海關依法沒入）。
二、案經高雄港務警察所移送臺灣臺南地方法院檢察署呈請臺灣高等法院檢察署核轉
    台灣高雄地方法院檢察署檢察官偵查起訴。
    理  由
一、訊據被告甲○○固不否認擔任「金長成號」漁船大副，於右揭時、地，與船長陳
    正昇、輪機長潘邦雄及船員盧宗教、甲○○、邱德誠、范文慶、陳俊吉等人共同
    駕駛漁船出海捕魚之事實，為否認對於該船曾停泊於北緯二十三度四十三分、東
    經一一七度點三十二分大陸東山港，以美金三千二百元之代價，向大陸漁船購得
    如附表所示之魚貨一事知情，亦否認有違反台灣與大陸地區人民關係條例之犯行
    ，辯稱：大部分的時間都在睡覺，不知船有無靠岸，亦不知有無在大陸地區購買
    漁貨云云。
二、然查：被告等人確實駕駛「金長城號」漁船至大陸地區購買漁貨一情，業據被告
    於警訊及偵查中供陳在卷，其於警訊中表示：「出海經三天左右在公海捕不到魚
    ，便直駛大陸東山港向大陸漁船買魚貨，買多少不知，因是船長買的，由本船船
    員與大陸籍船員共同將該魚貨搬上船裝置」、於偵查中表示：「（魚貨是）在東
    山港外頭向臺灣漁船買的」等語，足見被告對於前去大陸地區購買漁貨一事顯然
    知情，其嗣後以前開情詞為辯解，均係卸責之詞，並不足採。
三、又查：
（一）被告七人自八十八年九月四日十六時許，自高雄港第一港口報關出海，預定航
      期一百二十日，於八十八年十月三日上午十時許，行抵高雄港務警察所第一港
      口分駐所，為警在該船上扣得如附表所示之漁貨之事實，為被告等所自承，並
      經證人即本案查獲之高雄港務警察所警員王智豐、陳順安、黃世傑證述屬實，
      且有如附表所示之魚貨扣案，另有漁船出港申請書、機漁船（含船員）進出港
      檢查表、高雄港務警察所嫌疑貨品扣押單、金福企業股份有限公司入貨單及該
      公司秤量傳票與過磅紀錄單影本在卷可稽，又「金長城號」漁船入港後為警查
      獲沙鰡魚、九母魚、盤魚、下雜魚、小卷等種類之魚貨，合計重十八萬四千０
      三十五公斤，業經高雄關稅局依法沒入，並科處該魚貨一倍價值新台幣（下同
      ）三百二十三萬五千五百九十元之罰鍰，亦有高雄關稅局八十八年一五二七號
      處分書可資為證。
（二）按懲治走私條例第十二條所指之「大陸地區」，係指「台灣地區」（即台灣、
      澎湖、金門、馬祖及政府統治權所及之其他地區）以外之中華民國領土，亦即
      行政院公告「懲治走私條例公告管制物品項目及其數額」丁項所指之「淪陷區
      」。該條文於八十一年修正時之立法理由，所謂「臺灣地區」與「大陸地區」
      之範圍，與臺灣地區與大陸地區人民關係條例第二條有關「臺灣地區」及「大
      陸地區」之定義完全相同，是以，台灣地區與大陸地區人民關係條例所指之「
      大陸地區」亦應作同前之解釋。而我國領海係指沿海十二海浬以內之水域，中
      華民國臨海及鄰接區法第二條定有明文，是距大陸十二海浬內之區域，即屬上
      開所指之「大陸地區」（即淪陷區)。（最高法院八五年度台上字第三八００
      號判決、法務部八十九年一月十一日法八十九檢字第０五一０六八號函及行政
      院大陸委員會八十九年十一月八日（八九）陸法字第八九一四九二六號函參照
      ）
（三）本院依據被告陳正昇所供述之購買魚貨地點北緯二十三度四十三分、東經一一
      七度點三十二分，向內政部函查得知，該地距臺灣地區澎湖縣花嶼約九十八浬
      ，距大陸地區最近距離廣東省東山島約一點五浬，有內政部八十九年七月三日
      台（八九）內地字第八九六一一七八號函在卷足憑。揆諸首揭說明，被告等既
      係於前揭時間，將「金長成號」漁船駛入大陸地區，並購買如附表所述魚貨並
      私運回台，且被告自承該魚貨是向大陸漁船購得其重量已逾一千公斤，則其自
      淪陷區輸入該魚貨之行為係私運管制物品進口，足堪認定。
四、「金長城號」之船長陳正昇雖辯稱，因颱風才將船駛入東山港，進入大陸地區係
    屬緊急避難之行為，應依刑法第二十四條第一項前段之規定不為處罰云云。惟查
    ：被告於警訊及本院審理時均表示因魚獲量不佳，且風浪大，所以才前往東山港
    購買魚貨（見警卷第六頁及本院八十九年四月十八日筆錄），是以，斯時海面風
    浪大即便屬實，然渠等前往東山港之目的，顯非為避風，而係為購買魚貨以彌補
    風大無法作業之損失。況八十八年九月四日至二十九日間，臺灣海峽並未受到颱
    風影響，該年度三次颱風警報發佈之時間分別為六月四日、八月十九日及十月四
    日，經本院發函向交通部中央氣象局查證屬實，有該局八十九年十月二十七日中
    象參字第八九０五四一六號函及所附之中華民國八十八年中央氣象局颱風警報發
    佈概況表在卷足憑，又據該局澎湖氣象站之逐日氣象紀錄之記載顯示，八十八年
    九月四日至二十九日期間，臺灣海峽附近海面最大平均風介於二至四級間，瞬間
    極大風則介於三至七級間，亦有該紀錄可憑，是以，並無被告所稱天候狀況不佳
    之情形存在，況若被告確因風力過大無法作業，何以不就近至澎湖地區避風，或
    直接返台，而需停靠於大陸地區之東山島？再審諸交通部中央氣象局所提供之氣
    象概況紀錄，東山島所在之廣東省海面地處南海地區，於八十八年九月下旬十日
    間之海面風力，均較臺灣海峽南部之風力為強，其中於九月二十五、二十六日，
    廣東海面受凱姆颱風環流影響，最大陣風甚至達十級，而同時間臺灣海峽風力僅
    五至六級，最大陣風八級，此一氣象資訊被告等應可藉由船上之通訊設備得知，
    渠等又有何理由需至東山港避風？是以被告辯稱係因避難而至東山島云云，顯為
    卸責，委無足採，應以被告陳正昇于警訊中所稱，係因魚貨狀況不理想所以航向
    大陸地區購買魚貨之情為可採，被告陳正昇為「金長成號」漁船之船長，未經主
    管機關許可，將船舶航行至大陸地區，其違反臺灣地區與大陸地區人民關係條例
    之犯行堪予認定。
五、陳正昇雖於本院審理時陳稱，到東山港買魚貨之時，其他船員都在睡覺，並不知
    情云云。然查：該船之人員於警訊中對於該船航行至東山港、魚貨如何取得均有
    所陳述，(1)被告潘邦雄於偵查中表示：「大約三、四天前有停靠碼頭，大約停留
    二十四小時即啟程返回高雄（我未上岸，只與同事談天）不知有無購買魚貨」；
    (2)被告盧宗教於警訊中表示：「船上約有二百噸魚貨，約十餘公噸是自行捕撈（
    在澎湖外海作業二、三天），其餘至大陸福建省東山港購買，八十八年九月底因
    風浪大，船長決定駛入東山港，船長上岸交涉購買，當地工人搬運上船，是用小
    貨車載來的（整塊冷凍用塑膠飼料袋包裝）」；於偵查中表示：「我們都在東山
    島東山港之港口外，在大陸漁船上將貨搬上船，是否為船長買的我不知情」；(3)
    被告甲○○於警訊中表示：「出海經三天左右在公海捕不到魚，便直駛大陸東山
    港向大陸漁船買魚貨，買多少不知，因是船長買的，由本船船員與大陸籍船員共
    同將該魚貨搬上船裝置」、於偵查中表示：「（魚貨是）在東山港外頭向臺灣漁
    船買的」；(4)被告陳俊吉則是先於警訊中辯稱魚貨是自行捕撈的，繼之於偵查中
    則表示係在東山港外購得；(5)被告邱德誠於警訊中陳稱：「下網後八小時起網，
    每網一頓重，本次下網約十次，便靠大陸東山港，我們在船上休息，陸續有人將
    魚貨搬上船」；(6)被告范文慶於警訊中陳稱：「在大陸東山島外海停留約二十四
    日左右，然後行駛進大陸東山島碼頭二日，船長及其他船員上岸，不知去何處，
    我及大廚到菜市場補給食物」「漁網出港前均損壞不能作業，故未在海上捕魚，
    魚貨是在東山島購買，由大副及船長清點」；於偵查中則表示：「我們都在東山
    島東山港之港口外，在大陸漁船上將貨搬上船，是否為船長買的我不知情」。渠
    等或為脫免刑責而辯稱並未參與，然其既可就購買魚貨之時、地或方式有所描述
    ，就其供述之內容不難推知渠等於船隻進入東山港購買魚貨之時，應均在場，而
    甲○○身為大副，自不可能完全不知情，至陳正昇辯稱購買魚貨係其一人之主意
    ，其他被告均不知情，應係維護渠等之詞，並不足採。再以本件查獲之魚貨數量
   多達十八萬公斤，據證人王志豐證稱該等魚貨幾乎置滿船艙，且相較於一般漁民
    捕獲的魚貨是用箱子裝而言，被告等船上之魚貨顯然經過特別包裝（八十九年五
    月二十四日筆錄），其他船員自難委為不知，況以其數量之龐大，搬運必定費時
    ，且即便委由大陸船工搬運，亦需點收並協助告知如何堆置，船長一人豈有可能
    獨自完成前開工作？此外，陳正昇於警訊及本院審理時均自承，船員薪資一部份
    是固定的，一部份是看抓多少魚分紅利（見警卷第三頁背面及本院八十九年五月
    二十四日筆錄），並表示：「（魚貨）係我一人獨資購得，船員是負責魚貨返港
    時，要交魚貨給買主時清點數量」，足見各該船員對於魚貨量之多少，具有利害
    關係，加以未經許可進入大陸地區及走私大陸魚貨均屬違法行為，以被告陳正昇
    一次購買魚貨十八萬公斤之多，且「金長成號」設有無線電通話設備業據其漁業
    執照中載明，以現今漁船通訊設備之發達，若其未事先徵得船員同意合作，而逕
    自進入大陸地區購買魚貨，豈不擔心船員知悉後為免除自己之刑事責任，會報警
    將之查獲？是以本件「金長城號」船長陳正昇因魚貨量不理想，欲將漁船駛向東
    山港購買魚貨前，必先徵得船員之同意而前往，各該船員就走私之情節既已事先
    同意，賣得魚貨之價錢渠等又有利可圖，渠等對於進入大陸地區購買魚貨之犯行
    ，自應具有犯意之聯絡，被告前開所辯顯不足採，渠等違反懲治走私條例及臺灣
    地區與大陸地區人民關係條例之犯行亦堪認定。
六、按中華民國船舶，非經主管機關許可，不得航行至大陸地區，臺灣地區與大陸地
    區人民關係條例第二十八條第一項定有明文。違反者依同條例第八十條第一項之
    規定處罰。又自大陸地區私運物品進入臺灣地區，或自臺灣地區私運物品前往大
    陸地區者，以私運物品進口、出口論，適用懲治走私條例規定處斷，該條例第十
    二條定有明文。另自淪陷區（大陸地區）私運物品進入本國自由地區（台灣地區
    ），或自本國自由地區私運物品前往淪陷區，其所私運之物品以管制物品論，除
    屬於甲項或乙項之物品不限數額外，其餘以私運一項或數項其總額由海關比照緝
    獲之時之完稅價格計算，超過新台幣十萬元或重量達一千公斤者，以管制進出口
    物品論，此為懲治走私條例第十二條懲治走私條例公告管制物品項目及其數額丁
    項所明定。
七、被告甲○○等自大陸地區私運十八萬四千零三十五公斤之魚貨進入台灣地區，係
    犯懲治走私條例第二條第一項之私運管制物品進口逾公告數額罪。雖臺灣地區與
    大陸地區人民關係條例第八十條第一項之規定，係以船長、船舶所有人為處罰對
    象，被告甲○○固非船長，但無身分之人與有身分之船長即被告陳正昇共同為之
    ，依刑法第三十一條第一項規定，仍應就陳正昇所犯違反臺灣地區與大陸地區人
    民關係條例第八十條第一項前段之罪論以共犯。被告甲○○與同案被告陳正昇等
    六人，就所犯未經主管機關許可進入大陸地區之罪及私運管制物品進口逾公告數
    額罪，有犯意之聯絡，行為之分擔，為共同正犯。又所犯之懲治走私條例第二條
    第一項之私運管制物品進口逾公告數額罪與違反臺灣地區與大陸地區人民關係條
    例第八十條第一項之罪間，彼此有方法、結果牽連關係，應從一重之懲治走私條
    例第二條第一項私運管制物品罪處斷。茲審酌被告甲○○為大副，非居犯罪主導
    地位，犯罪情節較輕，所私運之魚貨達十八萬公斤之多，情節非輕，犯罪所得及
    所生危害均大，及其他一切情狀，量處如主文所示之刑，以資儆懲。末查：被告
    甲○○前未曾受有期徒刑之宣告，有台灣高等法院全國被告前案紀錄表可憑，本
    件走私魚貨為民間物質、尚無惡性，而近海魚貨減少眾所周知，所犯衡情尚可憫
    ，經此教訓當知悔過，無虞再犯，本院認所宣告之徒刑以暫不執行為適當，爰宣
    告緩刑二年，以啟自新。扣案魚貨十八萬四千零三十五公斤為被告等因犯罪所得
    之物，惟已裁定沒入，有高雄關稅局八八年第一五二七號處分書可資為證，爰不
    為重複宣告沒收。
據上論斷，應依刑事訴訟法第二百九十九條第一項前段，懲治走私條第二條第一項、
第十一條、第十二條，臺灣地區與大陸地區人民關係條例第八十條第一項前段、刑法
第十一條、第二十八條、第三十條第一項、第五十五條、第七十四條第一款，判決如
主文。中      華      民      國    九十      年      十      月    三十一
    日
                                  臺灣高雄地方法院刑事第二庭
                                      法  官  卓立婷
右正本證明與原本無異。
如不服本判決，應於判決送達後十日內，向本院提出上訴狀。
                                      書記官    陳家宏
中    華    民    國      九十      年      十一      月      二      日
附表：
┌───┬─────┬────────────┐
│  編號│  物品名稱│  數量     │
├───┼─────┼────────────┤
│  一  │  沙鰡魚  │十一萬九千三百二十公斤  │
├───┼─────┼────────────┤
│  二  │  九母魚  │二萬五千零六十一公斤    │
├───┼─────┼────────────┤
│  三  │  盤魚    │七千七百四十公斤        │
├───┼─────┼────────────┤
│  四  │  下雜魚  │二萬四千一百二十公斤    │
├───┼─────┼────────────┤
│  五  │  小卷    │七千七百九十四公斤      │
└───┴─────┴────────────┘


司法院資訊處製作；財團法人民間司法改革基金會備份。
